【裁判字號】    99,台上,1523
【裁判日期】    990312
【裁判案由】    殺人未遂
【裁判全文】
最高法院刑事判決            九十九年度台上字第一五二三號
上  訴  人  甲○○
選任辯護人  蕭敦仁律師
上列上訴人因殺人未遂案件，不服台灣高等法院台南分院中華民
國九十八年十二月三十一日第二審判決（九十八年度上訴字第一
一０六號，起訴案號：台灣嘉義地方法院檢察署九十七年度偵字
第一一二四號），提起上訴，本院判決如下：
    主  文
原判決撤銷，發回台灣高等法院台南分院。
    理  由
本件原判決撤銷第一審之科刑判決，依想像競合犯、修正前刑法
牽連犯等規定，改判從一重論上訴人甲○○以成年人與未滿十八
歲之人，共犯殺人未遂罪，處有期徒刑玖年，及為相關沒收之宣
告。固非無見。
惟查：（一）少年事件處理法第八十五條第一項規定：「成年人
教唆、幫助或利用未滿十八歲之人犯罪或與之共同實施犯罪者，
依其所犯之罪，加重其刑至二分之一。」其所稱之成年人，依民
法第十二條規定，係指年滿二十歲之人而言。至已否成年，年齡
之計算，依民法第一百二十四條第一項規定，應自出生之日起，
算至犯罪之日止，犯罪行為如有繼續之狀態者，則算至行為終了
之日止。本件上訴人係民國七十年三月二十一日出生，有其人別
資料在卷可稽，並據原判決於當事人欄載明，又原判決係認定上
訴人與少年楊○○（人別資料詳卷，經第一審少年法庭另案判刑
確定）於八十八年十一月三日共同實行殺人未遂之犯行，則上訴
人於犯罪時未滿二十歲，尚非成年人，原判決適用少年事件處理
法第八十五條第一項規定加重其刑，顯有判決適用法則不當之違
法。（二）客觀上為法院認定事實及適用法律基礎之證據，雖已
調查而其內容尚未明瞭者，即與未經調查無異，如遽行判決，仍
屬應於審判期日調查之證據而未予調查之違法。原判決以：「警
方於案發後所扣得之彈殼十一顆（按應係十顆之誤寫）及彈頭三
顆，經送內政部警政署刑事警察局鑑驗結果，認：送鑑彈殼十一
顆（按應係十顆之誤寫），認均係制式口徑，九MM已擊發彈殼，
經以比對顯微鏡比對結果，其彈底紋痕特徵均相吻合，認均係由
同一槍枝所擊發。送鑑彈頭三顆，其中二顆認係制式口徑九MM經
撞擊變形之銅包衣彈頭，其上均僅剩一條遭磨損之右旋來復線，
其餘一顆，認係制式口徑九MM之彈頭銅包衣，其上具五條右旋來
復線，有該局八十八年十一月二十五日刑鑑字第一一六八六五號
鑑驗通知書在卷可按……，依據上開被害人陳武龍、蕭秀玲（已
更名為乙○○，以下仍稱蕭秀玲）受傷之情及扣案彈殼、彈頭等
資料，認定被告持有三顆具有殺傷力之制式口徑九MM子彈及數顆
不具殺傷力之之子彈」等由，資為認定上訴人持有三顆具有殺傷
力之制式子彈之依據（見原判決第三頁，理由二）。然卷查扣案
之彈殼十顆及彈頭三顆，均係警方於八十八年十一月三日在嘉義
市○○路、自由路口採得，有「刑事案件採證紀錄表」影本在卷
可稽（見第一審卷第一三七頁背面）；又查蕭秀玲受流彈波及而
受有右胝骨開放性骨折之傷害，其於八十八年十一月三日經送財
團法人嘉義基督教醫院手術併取出異物（子彈，按應係彈頭）一
節，亦有該院診斷證明書可憑（見第一審卷第三三頁）。以上書
證所載如果均無訛，扣案之三顆彈頭既均在案發現場扣得，似未
包括由蕭秀玲身上取出之彈頭，原判決認定上訴人祇持有三顆具
有殺傷力之制式口徑九MM子彈，所為論斷與卷內資料即不相適合
。又案發現場既經查獲由同一槍枝所擊發，且彈底紋痕均相吻合
之制式彈殼十顆，則上訴人是否至少擊發十顆制式子彈？各該制
式子彈既均可供槍枝擊發，何以僅認其中三顆為有殺傷力？此部
分待證事實尚欠明瞭，仍有調查釐清之必要，原審未予究明，遽
行判決，有調查職責未盡及判決不備理由之違法。以上或係上訴
意旨所指摘，或為本院得依職權調查之事項，且按第三審法院應
以第二審判決所確認之事實為判決基礎，刑事訴訟法第三百九十
四條第一項前段定有明文。原判決上述之違背法令，影響於事實
之確定，本院無可據以為裁判，應認有撤銷發回更審之原因。
據上論結，應依刑事訴訟法第三百九十七條、第四百零一條，判
決如主文。
中    華    民    國  九十九  年    三    月    十二  日
                      最高法院刑事第九庭
                          審判長法官  邵  燕  玲
                                法官  李  伯  道
                                法官  孫  增  同
                                法官  李  英  勇
                                法官  施  俊  堯
本件正本證明與原本無異
                                      書  記  官
中    華    民    國  九十九  年    三    月   十八   日
                                                       s

司法院資訊處製作；財團法人民間司法改革基金會備份。
